【裁判字號】    90,台上,3970
【裁判日期】    900628
【裁判案由】    違反山坡地保育利用條例
【裁判全文】
最高法院刑事判決                                九十年度台上字第三九七○號
    上  訴  人  甲○○
                丙○○
                乙○○
右上訴人等因違反山坡地保育利用條例案件，不服台灣高等法院高雄分院中華民國八
十七年十月二十八日第二審更審判決（八十七年度上更(一)字第一七號，起訴案號：台
灣高雄地方法院檢察署八十二年度偵字第二三七三九號、八十三年度偵字第二二五八
八號），提起上訴，本院判決如左：
    主  文
原判決關於甲○○之罪刑部分撤銷。
甲○○部分不受理。
其他上訴駁回。丙○○、乙○○均緩刑年。
    理  由
一駁回部分：
本件原判決認定已死亡之甲○○係高雄縣大樹鄉信誼育樂股份有限公司 (下稱信誼公
司）負責人，林福明 (業經原審判決有期徒刑八月，減為四月，緩刑三年確定）及上
訴人丙○○則分別曾擔任信誼公司工程開發處處長及工務主任，上訴人乙○○則為財
產管理部主管，甲○○於民國七十四年間籌組興建信誼高爾夫球場期間，因球場坐落
在高雄縣大樹鄉○○段一二六之一四、一二六之一、一五、一六、一七、一八號地段
上，其對外聯絡道路須靠附表一所示之土地地段進出，甲○○明知此部分土地，係屬
國有山坡地，不得擅自墾殖或開闢成道路，為急於配合信誼高爾夫球場成立，以對外
營業並招募會員，遂召集乙○○、林福明、丙○○會商研議，並指派林福明、丙○○
分別自七十四年十二月間起至七十五年七月間止，收買上開部分地段土地之使用權，
乙○○則負責與各土地佔有人辦理土地使用權契約等有關手續、有關一切帳目之報銷
及國有財產局聯絡如何洽購上開土地，惟未經國有財產局及管理機關高雄縣政府同意
前，竟於七十六年五月間由林福明、丙○○共同負責規劃拓寬上開對外道路工作，復
於七十八年一月間起，再委託不知情之建耀、存祥、程德等營造公司在上開路段上，
擅行舖設路寬約二十公尺之柏油路面及安全島，以作為信誼高爾夫球場對外之聯絡道
路，致其道路面積佔用附表一所示之國有土地及栽種樹木，至七十八年六月間始完工
開始營業等情。係以附表一所示之土地均屬山坡地保育利用條例第三條經行政院核定
公告之山坡地，有台灣省政府農林廳水土保持局八十五年一月五日八五水土企字第○
一四九號函及除未登錄之水溝地外各地號土地登記簿謄本附卷可按。上開土地均未出
租，且部分係旗南公路道地，部分係未登錄之水溝地，有財政部國有財產局台灣南區
辦事處八十七年二月四日台財產南三字第八七○○一五四二號函可按。而信誼高爾夫
球場坐落在高雄縣大樹鄉○○段一二六之一四、一、一五、一六、一七、一八號地段
上，其對外聯絡之主要道路須靠附表一土地進出，業據公訴人及第一審法院現場履勘
屬實，並經鑑定測量明確，復有照片十一張在卷可稽，而甲○○為使信誼高爾夫球場
興建與其對外之道路聯絡能順利開工，遂自七十四年十二月間起，即由林福明、丙○
○出面向附表一所示部分土地佔有人侯秀月等人收購其地上作物，以作為拓寬信誼高
爾夫球場對外聯絡道路之事實，有上開地段之工程費用收據、土地使用同意書及補償
地上農作物之收據等在卷可按。且上開土地路基寬度原僅能容一部貨車進出之泥土路
面，然於七十八年一月間已由信誼公司斥資委請建耀、存祥、程德等營造公司拓寬為
二十公尺柏油路面，亦經證人林忠義、林福明供明在卷，並有土地使用同意書及信誼
公司憑證貼粘單上之建耀等營造公司簽發之統一發票可資佐證。且信誼公司擅自闢建
道路未經國有財產局及管理機關高雄縣政府之同意，業經國有財產局職員吳宗明證實
，並有高雄縣政府八十四年十月十三日八四府地用字第一八五一八四號函可稽，林福
明於第一審亦自承並未經土地所有權人與管理機關之同意，即闢建道路，上訴人等人
未經主管機關同意即擅自在上開國有之山坡地段拓建道路之事實，足可確認。雖丙○
○辯稱：當時由何人負責代表信誼高爾夫球場與對外道路之土地佔有人或承租人接洽
，已不記得，伊為部屬，長官交待什麼，伊就做什麼云云；乙○○則辯稱：當時信誼
高爾夫球場對外道路均由林福明負責與各該土地承租人或佔有人接洽，伊僅負責球場
土地測量，對外道路部分，並非其職掌，伊未全程參與，僅負責與國有財產局溝通云
云。惟信誼公司為順利開拓高爾夫球場對外聯絡道路，即於七十五年三月十七日、二
十四日及四月四日舉行內部會議研商，於其會議紀錄中均詳細紀錄上訴人等與林福明
研議如何與對外道路地段中之佔有人辦理地上物之收購以取得土地使用權、聯外道路
工程之比價發包及與國有財產局繼續尋找可行辦法等，有該三份會議紀錄影本在卷可
稽，而其中對外道路如何與國有財產局溝通，則由乙○○負責，亦經林福明迭於偵、
審中供述在卷，核與上開會議紀錄內容相符。另由林福明、丙○○同時辦理道路地上
物收購，並由丙○○負責監督道路施工之事實，亦經林福明、丙○○分別供承在卷，
復有土地使用同意書、收據在卷足稽及信誼公司道路施工費用之憑證貼單扣案可為佐
證，丙○○、乙○○所辯均為卸責之詞，委無可採，渠等有犯意聯絡及行為分擔已甚
明顯。而上訴人等補償上開土地佔有人地上農作物，收購上開土地之使用權，復闢建
道路，有高雄縣岡山地政事務所八十四年八月十五日八四八所二字第六七○五號函附
土地複丈成果圖及同縣鳳山地政事務所八十五年一月五日鳳地所二字第一二五號函
附土地實測圖可證；擅自墾殖後栽種墾殖物之事實，則有高雄縣政府八十五年一月十
八日八五府農保字第一二一八九號函附卷可按。本件事證明確，上訴人等共同在公有
山坡地內，擅自設置工作物及墾殖之犯行，均洵堪認定。核丙○○、乙○○所為，係
犯刑法第三百四十九條第二項、修正前山坡地保育利用條例第三十四條第一項之罪。
而山坡地保育利用條例於八十七年一月七日修正公布，經比較新舊條例第三十四條第
一項之刑度，以行為時之舊法有利於行為人，依刑法第二條第一項但書規定，應適用
有利於行為人之修正前山坡地保育利用條例處斷。渠等所犯上開二罪間有方法、結果
之牽連關係，為牽連犯，應從一重依違反修正前山坡地保育利用條例罪處斷。又丙○
○、乙○○與已判決確定之林福明（原判決理由三內均誤載為乙○○，應由原審以裁
定更正）間有犯意聯絡及行為分擔，均為共同正犯。檢察官雖僅就高雄縣燕巢鄉○○
段三七六－六二號、三七六－六三號、三七六－六八號、三七六－六九號之犯罪行為
起訴，但依刑事訴訟法第二百六十七條規定，其效力及於全部，法院就未起訴部分自
屬有權全部審判。渠等委託不知情之營造公司擅自設置道路工作物及墾殖，係間接正
犯。渠等犯罪之時間在七十八年一月間，有上開營造公司簽發之統一發票附卷可按，
而信誼公司完工開始營業之時間為七十八年六月間，有高雄縣政府高縣營合字第一一
三三二號營利事業登記證附卷可證。是渠等犯罪在中華民國七十九年十月三十一日以
前，依中華民國八十年罪犯減刑條例第四條第二項、第二條第一項第二款第三目之規
定，應將其宣告刑減二分之一。如附表一所示之工作物及墾殖物，係渠等在公有山坡
地內，擅自墾殖之墾殖物或設置之工作物，依修正前山坡地保育利用條例第三十四條
第三項，併予宣告沒收。又如附表二所示之山坡地業經主管機關出租予林添火、黃德
對、林慶輝、侯秀月、王金德、林聰明、王等、曾詹砧、王井泉等人，並均與甲○○
成立使用契約，提供信誼公司使用，上訴人等經營此部分土地均不成立犯罪，且此部
分未經檢察官起訴，第一審逕予判決，為有未合。因而撤銷第一審不當之判決，改判
論處丙○○、乙○○共同在公有山坡地內，擅自墾殖及設置工作物，並依法宣告將附
表一所示面積之工作物 (道路、安全島）及墾殖物均沒收，經核於法並無違誤。上訴
意旨以：依原判決所認信誼高爾夫球場土地「其對外聯絡道路須靠附表一所示之土地
地段進出」之事實，信誼公司對該地段之土地即享有通行權及開路權，嗣後在該土地
循原有既成道路予以拓寬開路、通行，係屬通行權之行使，自可阻卻違法。原判決對
信誼公司就上開土地為墾殖或開闢道路，是否符合民法相鄰權之規定而阻卻其違法性
，未於審判期日予以調查，其判決當然違背法令。又七十五年三月十七日、二十四日
及四月四日等會議紀錄中，僅提及如何收購佔有地之土地使用權而已，既稱「收購土
地使用權」，應可認收購之對象為具有權源之使用權，原判決遽認上訴人等明知上開
土地之佔有人為無合法權源，且未說明不採林福明有利於上訴人等供詞之理由，亦有
判決不備理由之違法。上訴人等於七十四年十二月間至七十五年七月間止，因信賴山
坡地保育利用條例施行細則第二十四條不予處罰之規定而有所作為，並無犯罪之意思
，其行為或應屬不罰，或有刑法第十六條得予減刑或免刑規定之適用。原審對此情節
未予審酌，不無適用法則不當之違法。又入口處之安全島五十二‧五六平方公尺，應
是建在未登錄之水溝地上，並非山坡地上，原審併為沒收之宣告，有調查未盡及適用
法則不當之違法云云。惟依上訴意旨所指，信誼高爾夫球場與道路間原即有既成之聯
外道路可供通行，則渠等擅自於附表一所示國有山坡地上墾殖及設置工作物，自無援
引民法相鄰權規定而主張阻卻違法之可言，原審未為調查自難指為違法。又原判決已
說明其就案內所有證據，本於調查所得心證，分別定其取捨，而憑以認定上訴人等與
林福明共同違反修正前山坡地保育利用條例等規定及未登錄之水溝地亦屬經行政院核
定公告之山坡地之依據及理由，並無判決不備理由及適用法則不當之違法，丙○○、
乙○○之上訴為無理由，應予駁回。惟念丙○○、乙○○前均未曾受有期徒刑以上刑
之宣告，有附於本院卷內之被告全國前案紀錄表可稽，審諸本件情節，渠等均係依上
司甲○○之指示行事，歷經偵審各程序及刑罰之宣告，當知所警惕，而無再犯之虞，
本院認渠等所宣告之刑，以暫不執行為適當，爰併予宣告各緩刑三年，以勵自新。
二撤銷部分：
按被告死亡者，應諭知不受理之判決，刑事訴訟法第三百零三條第五款定有明文，又
被告在第二審法院判決後上訴第三審法院中死亡者，依同法第三百九十四條第一項但
書、第三百九十三條第五款、第三百九十八條第三款、第三百八十七條之規定，第三
審之審判亦應有上開條款之適用。本件上訴人甲○○因違反山坡地保育利用條例案件
，經第二審法院撤銷第一審關於上訴人部分之不當科刑判決，改判論處甲○○共同在
公有山坡地內，擅自墾殖及設置工作物罪刑。甲○○不服，於八十七年十一月二十三
日提起上訴後，於八十八年一月十二日死亡，有台北市大安區戶政事務所戶籍謄本及
行政院退除役官兵輔導委員會台北榮民總醫院死亡證明書在卷可稽，依上說明，應由
本院將原判決關於甲○○之罪刑部分撤銷，改判諭知不受理。
據上論結，應依刑事訴訟法第三百九十六條、第三百九十七條、第三百九十八條第三
款、第三百八十七條、第三百零三條第五款，刑法第七十四條第一款，判決如主文。
中      華      民      國     九十     年      六      月    二十八    日
                              最高法院刑事第十庭
                                  審判長法官  陳  炳  煌
                                        法官  陳  正  庸
                                        法官  韓  金  秀
                                        法官  吳  信  銘
                                        法官  徐  文  亮
      右正本證明與原本無異
                                              書  記  官
中      華      民      國     九十     年      七      月      四      日


司法院資訊處製作；財團法人民間司法改革基金會備份。
